【裁判字號】    89,上,1126
【裁判日期】    901205
【裁判案由】    損害賠償
【裁判全文】
台灣高等法院民事判決  八十九年度上字第一一二六號
      上  訴  人  丙○○
      上  訴  人  甲○○
      被上訴人    乙○○
右當事人間請求損害賠償事件，上訴人對於中華民國八十九年八月十八日臺灣臺北地
方法院八十八年度訴字第二六四號第一審判決提起上訴，本院判決如左：
    主    文
原判決所命之給付金額逾新台幣壹佰拾萬陸仟玖佰拾貳元本息部分暨該部分假執行之
宣告及訴訟費用之裁判均廢棄。
右廢棄部分，被上訴人在第一審之訴及假執行之聲請均駁回。
其餘上訴駁回。
第一、二審訴訟費用由被上訴人負擔四分之一，餘由上訴人連帶負擔。
    事    實
甲、上訴人方面：
壹、聲明：求為判決：
一、原判決除確定部分外，不利於上訴人之部分廢棄。
二、右廢棄部分，被上訴人在第一審之訴及假執行之聲請均駁回。
貳、陳述：除與原判決記載相同部分，茲予引用外，並補稱：
一、被上訴人請求損害賠償部分：
１、 就診車資新台幣 (下同)二萬七千七百九十元部分：被上訴人雖提出計程車收據
    六十九紙及就診車資明細表一份，惟收據上僅記載車資而沒有時間及車程，自無
    法證明係為就診而支出者，故該部分之請求顯無理由。
２、車損二萬零九百五十元部分：被上訴人提出機車維修費用收據，主張維修費共二
    萬零九百五十元，惟按物因侵權行為而受損害，請求金錢賠償，其有市價者，應
    以請求或起訴時之市價為準。蓋損害賠償之目的在填補所生之損害，其應回復者
    ，並非「原來狀態」，而係「應有狀態」。是故被上訴人以維修收據所列金額主
    張損害，未經折舊或證明其請求時之市價，於法自有未合。又被上訴人所附收據
    過於簡略，無法證明何人送修及維修項目是否必要，茲依法否認其真正，況被上
    訴人之車損並未考慮折舊，所要求是金額顯係過高。
３、非財產上損害八十萬元部分：尚嫌過高，應以二十萬元為適當。
４、停業損失五十六萬九千一百二十元部分：
(Ａ)原審認被上訴人受有自民國 (下同) 八十六年五月一日起至八十七年十二月二十
    九日止共二十個月之停業損失，係以被上訴人於八十七年一月二十三日及同年五
    月五日拍攝之Ｘ光片，骨內固定物尚未取出，至八十七年十二月二十九日仍有就
    醫之需要為據。然查，醫師要求傷患回院複診，觀察術後傷勢復原情形，乃屬常
    見，不能因被上訴人至八十七年十二月二十九日有就診記錄，即認定其無法正常
    行走，而影響其工作能力，致其受有停業損失。
(Ｂ)據莊耀山建築師事務所函示被上訴人任職期間工程業務承辦及審核工作，月薪二
    萬五千元，又據台北市立仁愛醫院表示，被上訴人於八十七年一月二十三日即可
    放下枴杖自行走路，就骨頭之情況已可完全受力，可以從事輕度工作。被上訴人
    既非擔任外勤監工工作，無需從事負重或重度工作，而工程業務承辦及審核應屬
    輕輻度工作，被上訴人應可勝任，故至少自八十七年一月二十三日至同年十二月
    二十九日間無停業損失可言，被上訴人該部分之請求為無理由。又被上訴人之月
    薪為二萬五千元而非二萬八千四百五十六元，原審計算停業損失之標準顯然有誤
    。
二、被上訴人所謂從無罹患暈眩或聽障之病史紀錄，實係因本件車禍之發生，造成頭
    部受創，始導致罹患梅尼爾氏症云云，自應就其罹患「梅尼爾氏」症與本件車禍
    間的因果關係，負舉証証明之責。
三、上訴人丙○○於原審雖未到庭，然上訴人甲○○在原審所為陳述可認係對上訴人
    之請求均加以否認，依民事訴訟法第二百八十條第一項但書規定，不能視同自認
    ，丙○○自仍得就被上訴人所請求之部分再為爭執。
參、證據：援用原審所提立證方法。
乙、被上訴人方面：
壹、聲明：求為判決：上訴駁回。
貳、陳述：除與原判決記載相同部分，茲予引用外，並補稱：
一、上訴人於原審就被上訴人所請求就診車資二萬七千七百九十元、車損二萬零九百
    五十元及慰撫金八十萬元並未爭執，依法視為自認，故上訴人不得於本審中再就
    該部分提起爭執。
二、被上訴人於八十七年五月五日骨折尚未癒合，且骨折處所裝置之內固定器及鋼釘
    等均未取出，確實無法正常行走；且依仁愛醫院之診斷證明書可知，被上訴人於
    八十七年八月四日復再次入院，接受該院手術治療，至八十七年十二月二十九日
    並赴該院進行五次門診治療，顯見仁愛醫院九十年一月三十一日之覆函所認定之
    事，與實情不符。況被上訴人除外傷外，並罹患「梅尼爾氏」症，時有暈眩、聽
    障、耳鳴等症狀，造成被上訴人自八十七年一月二十三日至同年十二月二十九日
    共就診四十八次，在此情形下，被上訴人確無工作能力可言，仁愛醫院未充分了
    解被上訴人完整病況，即判斷被上訴人工作能力恢復之時程，洵不足採。
三、被上訴人在莊耀山建築師事務所任職期間，係擔任業主之監工，因工程業務承辦
    及審核工作之需要，確需時常至工地現場監督查核，月薪為二萬八千四百五十九
    元，有該事務所開立之扣繳憑單為證，莊耀山建築師事務所之覆函有關被上訴人
    月薪二萬五千元乙節，顯然有誤。
參、證據：除援用原審所提立證方法外，補提診斷證明書、醫療費用單據、領藥單據
    及醫療費用單據、現行運價及新運價對照表、和解書、東新名廈管理委員會証明
    書一紙、國立台北工專畢業紀念冊通訊錄影本二紙、萬安醫院八十五年十一月二
    十七日血液生化檢查報告影本二紙、中國國民黨信義區黨部委員會之信函及遠傳
    電信股份有限公司電信費帳單影本一紙為証，並聲請詢問證人彭梁秀蘭。
丙、本院依職權向臺北市立仁愛醫院、莊耀山建築師事務所函詢，並調閱臺灣臺北地
    方法院八十六年度交易字第六一八號過失傷害刑案全卷宗。
      理      由
一、本件被上訴人起訴主張：上訴人丙○○（下稱丙○○）位於臺北市○○路○段二
    六五號榮記鐵工廠實際負責人，上訴人甲○○ （下稱甲○○)  係其受僱人。丙
    ○○於八十六年四月三十日下午六時許，應注意且能注意，而疏未注意甲○○是
    否有駕駛執照及是否熟諳駕駛技術，且明知當時天色漸暗，竟未在旁幫忙指揮，
    以注意來往車輛狀況，即命甲○○將工廠所有車號ＲＺ—四六二六號自用小貨車
    倒車進入工廠騎樓前，而甲○○明知其無駕駛執照，仍允為駕駛，且疏於注意左
    方有無來車即貿然往前行駛，致其車頭左側擋風玻璃下沿附近，撞及由被上訴人
    所騎乘之車號ＡＭＯ—七五九號機車右側，被上訴人遭撞擊後，衝入對向車道，
    適與訴外人林敏勝駕駛車號ＪＦ—八三一號營業曳引車發生對撞，致被上訴人左
    側頭皮小擦傷、左腳裂傷、右側顱內出血及左側脛腓骨折，爰依民法第一百八十
    四條第一項前段、同條第二項、第一百九十三條第一項、第一百九十五條第一項
    、第一百九十六條、第一百八十五條第一項及一百八十八條第一項規定，請求命
    其二人連帶給付四百十二萬六千三百九十九元及法定遲延利息之判決等語。上訴
    人則以：甲○○並未撞及被上訴人，被上訴人所罹患梅尼爾氏症與本件車禍無相
    當因果關係，其請求賠償之損害金及非財產上損害賠償金額均過高等語，資為抗
    辯（按原審就金額一百四十七萬零九百四十八元及自八十七年四月四日起至清償
    日止按年息百分之五計算之利息部分，判決被上訴人勝訴，而駁回被上訴人其餘
    之請求，被上訴人就其敗訴部分未據聲明不服)。
二、經查，丙○○於八十六年四月三十日下午十八時三十分許，因其工廠所有車號Ｒ
    Ｚ—四六二六號自用小貨車併排停放工廠門前之路邊，其應注意並能注意，而疏
    未注意甲○○是否有駕駛執照及是否熟諳駕駛技術，且未在旁幫指揮，以注意來
    往車輛，竟命甲○○將該車倒入工廠門前騎樓，而甲○○亦明知其無駕駛執照，
    仍允為駕駛，且疏於注意左方有無來車即貿然往前行駛，致其車頭左側擋風玻璃
    下沿，撞及由被上訴人所騎乘之車號ＡＭＯ—七五九號機車右側，被上訴人遭撞
    擊後，乃衝入對向車道，適與訴外人林敏勝駕駛車號ＪＦ—八三一號營業曳引車
    發生對撞，使被上訴人左側頭皮小擦傷、左腳裂傷、右側顱內出血及左側脛腓骨
    折之事實，業據被上訴人提出八十六年四月三十日臺北市立仁愛醫院驗傷診斷書
    影本一份為證，復有道路交通事故調查報告表、交通事故現場談話紀錄表、照片
    等件附於臺灣臺北地方法院檢察署八十六年度偵字第一二一０四號卷可資佐證；
    而丙○○、甲○○二人所涉及之刑事罪責，亦經判處罪刑確定在案，有台灣台北
    地方法院八十六年度交易字第六一八號及本院八十八年度交上易字第三一號刑事
    判決可按，並經本院調閱前開刑案卷宗查閱屬實，甲○○之辯解殊非可採，自堪
    信被上訴人之主張為真實。
三、按因故意或過失，不法侵害他人之權利者，負損害賠償責任；數人共同不法侵害
    他人之權利者，連帶負損害賠償責任；不法侵害他人之身體或健康者，對於被害
    人因此喪失或減少勞動能力或增加生活上之需要時，應負損害賠償責任；不法侵
    害他人之身體、健康者，被害人雖非財產上之損害，亦得請求賠償相當之金額，
    民法第一百八十四條第一項前段、第一百八十五條第一項前段、第一百九十三條
    第一項及第一百九十五條第一項前段分別定有明文。本件丙○○未注意甲○○是
    否熟諳駕駛技術，且明知當時天色漸暗，竟未在旁幫忙指揮，以注意來往車輛狀
    況，即命甲○○倒車進入工廠騎樓前，而甲○○亦明知無駕駛執照，仍予以駕駛
    ，且疏於注意左方有無來車貿然往前行駛，致被上訴人身體、健康受有傷害，則
    其所受傷害即與甲○○及丙○○二人之過失行為間有相當之因果關係，故被上訴
    人依據侵權行為法則請求損害賠償，自屬有據。
四、茲就被上訴人所得請求賠償之金額，分述如後：
(一)醫療費用：
    被上訴人主張其因對造之過失傷害行為而受傷，致支出醫療費二十三萬四千一百
    三十六元，固據其提出收據一百零六紙為証，惟全民健康保險法第八十二條規定
    「保險對象因汽車交通事故，經本保險提供醫療給付者，本保險之保險人，得向
    強制汽車責任保險之保險人代位請求該項給付」，是依全民健康保險提供醫療給
    付者，該項醫療費用請求權，已法定移轉予中央健康保險局，被上訴人即不得向
    上訴人請求該費用，經核被上訴人所提出之醫療費收據，自車禍發生日即八十六
    年四月三十日起至八十八年五月二十八日止，實付金額共計四萬八千三百二十八
    元（詳如原判決所列附表），且為對造所未加爭執，堪信屬實，應予准許，至超
    過部分，即屬不應准許。
(二)就診車資：
    被上訴人主張自八十六年四月三十日起至八十八年五月二十八日止，往返就診之
    車資已達二萬七千七百九十元，業據其提出計程車收據六十九紙及就診車資明細
    表一份為憑，並經証人即司機彭梁秀蘭到庭証明其有幫忙測試自被上訴人家靠近
    忠孝醫院之巷口開至仁愛醫院，車資為一百四十元，開至台大醫院車資為二百十
    元在卷 (見本院卷第一三０、一三一頁︶，上訴人雖辯稱自忠孝東路四段搭計程
    車至仁愛醫院，僅須車資七十至七十五元，而認証人所言不實，惟查，被上訴人
    之戶籍雖設於台北市○○○路○段五五三巷三十八號，但其實際居住於南港東新
    街六十四巷十三號二樓一節，已據其提出其所居住之東新名廈管理委員會証明書
    一紙、國立台北工專畢業紀念冊通訊錄影本二紙、萬安醫院八十五年十一月二十
    七日血液生化檢查報告影本二紙、中國國民黨信義區黨部委員會之信函及遠傳電
    信股份有限公司電信費帳單影本一紙以資為証 (見本院卷一四七頁至一五六頁)
    ，而上訴人亦是認忠孝醫院位在忠孝東路六段，參以上訴人所提出之台北市○○
    區街道圖，被上訴人之現住所新東街位於忠孝醫院附近，亦足證證人所言其係從
    忠孝醫院附近即乙○○家門口係指新東街之住所，故上訴人以此否認証人所言，
    尚不足採，被上訴人因車禍左脛腓骨受傷，行動不便，自需搭乘計程車赴醫院就
    醫，故其請求給付增加生活支出之車資二萬七千七百九十元，應予准許。
(三)將來就醫之醫療費用及車資部分：
    被上訴人主張其因本件車禍而罹患眩暈症即「梅尼爾氏症」，迄今無法根治，仍
    需按月至臺大醫院接受門診治療，每次門診費用需三百二十元及就診車資三百六
    十元，合計共六百八十元，按被上訴人係六十一年四月十八日出生，依內政部台
    灣地區男性簡易生命表所載，二十七歲之男性平均餘命為四十六點五八歲，以四
    十六年即五百五十二個月計，扣除中間利息後，尚得請求上訴人連帶給付醫療費
    用及就診車資十九萬四千六百一十一元云云。惟經原審向臺大醫院函查，經臺大
    醫院函覆稱：被上訴人所患眩暈症經藥物治療後，眩暈情形緩解，眩暈症為一種
    慢性病，其治療效果並不使用「治癒」一詞，僅可稱病人經藥物治療後，眩暈已
    「緩解」，一般而言，百分之七十的病人，在經抗暈藥物治療三個月後，其疾病
    可得以緩解，一旦暈眩緩解，即無須終生服用抗暈藥物；惟眩暈症有可能再發，
    屆時再行服藥即可等情，有臺大醫院八十八年十二月二十四日（八八）校附醫秘
    字第二九四七七號函、八十九年五月二十日（八九）校附醫秘字第一０五三九號
    函在卷可憑（見原審卷第一八六、二三九頁），故被上訴人主張其須終身按月赴
    醫就診等語，即屬無據而難採信，故被上訴人自八十八年五月二十八日以後因眩
    暈症而走赴醫院門診治療所支付之醫療費及車資，即不應准許。
(四)工作薪資損失：
    查被上訴人於八十六年四月十四日起任職於莊耀山建築師事務所，月薪二萬五千
    元，因車禍無法工作而於同年五月三十一日離職之事實，業據莊耀山建築師事務
    所函覆本院在卷（見本院卷第五八頁），而被上訴人因本件車禍造成左脛、腓骨
    開放性骨折及頭部外傷，於八十六年四月三十日入院手術治療，同年五月二十四
    日出院，骨折部分依病歷記載至八十六年十二月二十三日骨痂已長成，始可逐漸
    放下拐杖，：：：至八十七年一月二十三日始可完全放下拐杖自行走路等情，有
    台北市仁愛醫院八十九年四月二十日北市仁醫歷字第八九六００九五００號函可
    稽（見原審卷第二０六頁），嗣經本院再次函詢，仍答稱病患陳君於八十七年一
    月二十三日時脛骨已完全骨化，故可以完全放下枴杖自行走路，就骨頭之情況已
    可完全受力，可以從事輕度工作，但若要從事負重或重度工作，則宜練肌肉五週
    至六週後再從事負重工作較適宜，亦有該院九十年一月三十一日北市仁醫歷字第
    九０六００五三六００號函在卷 (見本院卷第五五頁），自堪認被上訴人其自車
    禍受傷至八十七年一月二十三日止，確實無法工作，故其主張其自八十六年五月
    一日起至八十七年一月二十三日止，因受傷不能工作所減少之工作損失二十一萬
    九千一百六十七元 (計算方法：25000元×8 23/30＝219167元) ，即應准許。至
    被上訴人主張其在莊耀山建築師事務所任職之月薪為二萬八千四百五十六元，固
    據其提出薪資扣繳憑單一紙為証 (見原審附民卷第五五頁︶，惟薪資扣繳憑單係
    記載八十六年全年所得收入，而被上訴人自八十六年四月十四日起至五月三十一
    日離職，在莊耀山建築師事務所任職期間超過一個月，故被上訴人以該薪資扣繳
    憑單上之記載主張月薪為二萬八千四百五十六元，殊不足採；至被上訴人主張其
    於骨折癒合後，復於八十七年八月四日至十日至臺北市立仁愛醫院進行第二次開
    刀手術，取出骨內固定物，其後經半年之復健治療，始能起身行走，其自八十六
    年五月一日起至八十七年十二月二十九日仍因無法行走而受有停業損失云云，並
    提出八十七年一月二十三日拍攝之Ｘ光片影本二紙為憑 (見原審卷二三三、二三
    四頁︶，然查，依仁愛醫院前開函文可知，被上訴人於八十七年一月二十三日已
    可完全放下拐杖自行走路，且可從事輕度工作，顯見其骨內固定物雖未取出，尚
    不影響其行動能力，自難認喪失工作能力，故其主張自八十七年一月二十四日起
    至同年十二月二十九日仍因骨內有固定物及手術取出固定物後之復健治療，致無
    法工作而受有停業損失，即非可採，其請求金額逾前開二十一萬九千一百六十七
    元部分，不應准許。
(五)減少勞動能力損失：
    被上訴人主張因本件車禍致罹患眩暈症，每月至少二次至三次至醫院就診，且有
    暈眩、耳鳴現象，顯已造成其勞動能力減少，爰請求賠償一百五十二萬二千八百
    八十元云云，然眩暈症之發生原因眾多，被上訴人就其所罹眩暈症係因本件車禍
    所造成，兩者間有相當因果關係一節，並未能舉証以明，則其主張上訴人因車禍
    致勞動能力減損，已難採信。況且，關於被上訴人因罹患眩暈症所致減少之勞動
    能力程度為何，經原審向臺大醫院查詢，據臺大醫院函覆稱：被上訴人所患眩暈
    眩症經藥物治療後，眩暈情形緩解，聽力亦恢復，並未達傷殘標準等情，有臺大
    醫院八十九年四月二十八日（八九）校附醫秘字第八六三四號函在卷可憑︵見原
    審卷第二二三頁︶，亦難認被上訴人確因罹患眩暈症，已達於傷殘及喪失勞動能
    力之程度，故其請求減少勞動能力損失一節，即不應准許。至被上訴人主張因本
    車禍致其無法繼續在建築師事務所從事工程工作，目前只得暫時擔任百貨公司管
    理員云云，固據其提出新光三越百貨股份有限公司任職通知書一紙為証 (見原審
    卷第二二二頁)，然據莊耀山建築師事務所九十年三月一日 (九十)山建字第ａ０
    ０一０六號函覆本院稱，被上訴人係擔任工程業務承辦及審核工作 (見本院卷第
    六十頁），尚不足証明被上訴人原先在該處係擔任外勤監工之工作，再參以被上
    訴人自陳受傷後目前擔任百貨公司之管理員工作，月薪二萬五千八百元，較以前
    在建築師事務所工作之薪資並未減少，亦足認被上訴人所罹之眩暈症，並未造成
    其勞動能力之減損，故此部分被上訴人請求，均不應准許。
(六)精神慰藉金：
    本件被上訴人因本件車禍受有左側頭皮小擦傷、左腳裂傷、右側顱內出血及左側
    脛腓骨折等傷害，自八十六年四月三十日發生車禍後，歷時約二年始治癒腳傷，
    且出現眩暈症，每月至少需二次到三次至臺大醫院接受門診，時有暈眩耳鳴等現
    象，精神上痛苦非常，爰審酌被上訴人現擔任百貨公司管理員，月薪二萬五千八
    百元，丙○○係鐵工廠負責人，甲○○僅係其受僱人，月薪約三萬多元，兩造之
    身分、地位及經濟能力等情，認被上訴人請求非財產上損害賠償以八十萬元為適
    當，逾此部分之請求，不應准許。
(七)車損部分：
    查被上訴人所騎乘之機車因本件車禍支出修復費共二萬零九百五十元，其中材料
    費一萬一千零二十元，工資九千九百三十元，固據其提估價單一紙在卷 (見原審
    卷第一六四頁），惟按物因侵權行為而受損害，請求金錢賠償，其有市價者，應
    以請求或起訴時之市價為準。蓋損害賠償之目的在填補所生之損害，其應回復者
    ，並非「原來狀態」，而係「應有狀態」。本件被上訴人所騎乘之車號ＡＭＯ—
    七五九號機車係於八十二年五月份出廠，並由被上訴人以五萬三千五百五十元購
    得，業據其提出機器腳踏車出廠証及完稅証，統一發票及行車執照影本在卷 (見
    原審卷第一六一、一六二、一六三頁)，迄至八十六年四月三十日發生車禍時，
    已使用近四年，依據行政院所發布之固定資產耐用年數表第二類第七項之機器腳
    踏車耐用年數為三年，則其材料費部分自應依定率遞減法扣除折舊後僅值一千六
    百九十七元，其計算方法為｛[(11020×0.536) ×0.536）]×0536｝＝1697，被
    上訴人主張適用全新之材料費，於法尚有未合，至工資九千九百三十元部分，則
    無折舊問題，故其主張車損一萬一千六百二十七元部分，應予准許，逾此部分之
    請求，不應准許。
五、至於被上訴人另主張丙○○於原審歷次言詞辯論期日始終未到庭，甲○○雖到庭
    僅否認有撞到被上訴人，對於其所主張之就診車資、修車費用及精神慰撫金損害
    賠償方面，從未加以爭執，依民事訴訟法第二百八十條第一、三項之規定，應視
    同自認云云，惟查上訴人甲○○既已在原審始終否認有撞及被上訴人，自難認其
    對於被上訴人所主張因車禍所受之醫療費、車資及修車費、精神慰藉金等損害賠
    償未加爭執可視同自認；又依民事訴訟法第五十六條第一款之規定，共同訴訟中
    一人之行為有利於共同訴訟人者，效力及於全體，本件上訴人二人既屬共同訴訟
    ，依前開說明，共同訴訟人甲○○所為之辯解，其效力應及於丙○○，故被上訴
    人主張丙○○在原審未到庭，依同法第二百八十條第四項準用第一項之規定視同
    自認，自屬有誤，而不足取。
六、綜上所述，被上訴人基於侵權行為之法則，請求上訴人二人連帶給付一百十萬六
    千九百十二元及自起訴狀繕本送達翌日即八十七年四月三日起至清償日止，按週
    年利率百分之五計算利息，為有理由，逾此部分之請求，不應准許。原審就前開
    應准許部分，所為上訴人敗訴之判決，於法並無不合，上訴論旨指摘原判決此部
    分不當，求予廢棄改判，為無理由，至於超過前開應准許部分，原審所為上訴人
    敗訴判決，尚有未洽，上訴論旨指摘原判決此部分不當，求予廢棄，為有理由。
七、本件事証已明，兩造其餘攻擊防禦方法及未經援用之舉証，於判決結果不生影響
    ，爰不逐一加以論述，附此敘明。
據上論結，本件上訴為一部有理由，一部無理由，依民事訴訟法第四百五十條、第四
百四十九條第一項、第七十九條但書，判決如主文。
中      華      民      國    九十      年    十二    月      五        日
                                  民事第四庭
                                      審判長法  官  楊  豐  卿
                                            法  官  林  金  吾
                                            法  官  張      蘭
右正本係照原本作成。
如不服本判決，應於收受送達後二十日內向本院提出上訴書狀，其未表明上訴理由者
，應於提出上訴後二十日內向本院補提理由書狀（均須按他造當事人之人數附繕本）
上訴時應提出委任律師或具有律師資格之人之委任狀；委任有律師資格者，另應附具
律師及格證書及釋明委任人與受任人有民事訴訟法第四百六十六條之一第一項但書或
第二項（詳附註）所定關係之釋明文書影本。
中      華      民      國    九十      年    十二    月      七        日
                                            書記官  應  瑞  霞
附註：
民事訴訟法第四百六十六條之一（第一項、第二項）：
對於第二審判決上訴，上訴人應委任律師為訴訟代理人。但上訴人或其法定代理人具
有律師資格者，不在此限。
上訴人之配偶、三親等內之血親、二親等內之姻親，或上訴人為法人、中央或地方機
關時，其所屬專任人員具有律師資格並經法院認為適當者，亦得為第三審訴訟代理人
。


司法院資訊處製作；財團法人民間司法改革基金會備份。
